【裁判字號】    98,交聲,815
【裁判日期】    990330
【裁判案由】    違反道路交通管理處罰條例聲明異議
【裁判全文】
臺灣新竹地方法院交通事件裁定  98年度交聲字第815號
原處分機關  交通部公路總局新竹區監理所新竹市監理站
異  議  人
即受處分人  甲○○
上列異議人即受處分人因違反道路交通管理處罰條例案件，對於
交通部公路總局新竹區監理所新竹市監理站民國98年11月4 日所
為之竹監新四字第裁51—E00000000 號裁決書聲明異議，本院裁
定如下：
    主  文
原處分撤銷。
甲○○汽車駕駛人，駕駛汽車經測試檢定酒精濃度超過規定標準
，吊扣其小型車普通駕駛執照壹年，應接受道路交通安全講習。
    理  由
一、原處分意旨略以：異議人即受處分人甲○○於民國98年3月
    16日19時31分許，駕駛車牌號碼2P─9217號自用小客貨車，
    行經新竹市○○路馬偕醫院急診室出口處，遭新竹市警察局
    交通隊第二分隊員警查獲酒後駕車肇事，當場測得其血液酒
    精濃度達每公升0.86毫克（MG /L ）超過標準值（0.25MG/L
    以上），乃以竹市警交字第E00000000 號舉發違反道路交通
    管理事件通知單（下稱舉發通知單）當場舉發，原處分機關
    即交通部公路總局新竹區監理所新竹市監理站復以違規事實
    屬實，依照道路交通管理處罰條例第35條第1 項第1 款、第
    24條第1 項第2 款（裁決書漏載第24條第1 項第2款 ）之規
    定，裁處異議人罰鍰新臺幣（下同）49,500元、吊扣駕駛執
    照12個月，施以道安講習之處分等語。
二、本件異議意旨略以：異議人即受處分人田強盛確實有於前開
    時、地酒駕肇事，惟異議人已依臺灣新竹地方法院檢察署檢
    察官緩起訴處分書，向財團法人新竹縣天主教世光教養院支
    付30,000元等語。
三、(一)按受處分人，不服主管機關所為之處分，得於接到裁決書
    之翌日起20日內，向管轄地方法院聲明異議；又交通法庭認
    為聲明異議有理由者，應以裁定將原處分經聲明異議部分撤
    銷，並自為裁定，道路交通管理處罰條例第87條第1 項、道
    路交通案件處理辦法第20條前段分別定有明文。(二)次按汽車
    駕駛人飲用酒類或其他類似物後其吐氣所含酒精濃度超過每
    公升0.25毫克以上，不得駕車；又汽車駕駛人，駕駛汽車經
    測試檢定有酒精濃度超過規定標準者，處新臺幣15,000元以
    上60,000元以下罰鍰，並當場移置保管該汽車及吊扣其駕駛
    執照1 年；又汽車駕駛人有第35條第1 項規定之情形者，應
    接受道路交通安全講習，此分別為道路交通安全規則第114
    條第2 款、道路交通管理處罰條例第35條第1 項第1 款及第
    24條第1 項第2 款定有明文。(三)再按違反道路交通管理事件
    裁決書處罰主文欄，應填註應受吊扣之汽車牌照、駕駛執照
    或執業登記證名稱、號碼及吊扣期間，違反道路交通管理事
    件統一裁罰基準及處理細則第43條第2 項第3 款亦定有明文
    。
四、經查：
  (一)本件異議人即受處分人甲○○於98年3 月16日19時31分許，
    酒後駕駛車號2P─9217號自用小客貨車，行經新竹市○○路
    馬偕醫院急診室出口處肇事，經警當場測試，異議人呼氣酒
    精濃度已達每公升0.86毫克等情，此為異議人所不爭執，並
    有上開舉發通知單、裁決書，及本院依職權調閱臺灣新竹地
    方法院檢察署98年度速偵字第711 號偵查卷附被告飲酒後吐
    氣酒精濃度測定數據紙、汽車駕駛人酒後生理協調平衡檢測
    紀錄表、刑法第185 條之3 案件測試觀察紀錄表各1 紙、道
    路交通事故現場圖、道路交通事故調查報告表(一)(二)附卷可稽
    ，堪認為真實。
  (二)關於酒醉駕車之罰鍰49,500元部分：
    1.按94年2月5日公布，於95年2月5日施行之行政罰法第26條
      規定：「一行為同時觸犯刑事法律及違反行政法上義務規
      定者，依刑事法律處罰之。但其行為應處以其他種類行政
      罰或得沒入之物而未經法院宣告沒收者，亦得裁處之。前
      項行為如經不起訴處分或為無罪、免訴、不受理、不付審
      理之裁判確定者，得依違反行政法上義務規定裁處之。」
      即所謂一事不二罰原則，究其立法理由，一行為同時觸犯
      刑事法律及違反行政法上義務規定時，由於刑罰與行政罰
      同屬對不法行為之制裁，而刑罰之懲罰作用較強，故在處
      罰目的相同且處罰方式相同時，若依刑事法律處罰，即足
      資警惕時，實無一事二罰再處行政罰之必要；且刑事法律
      處罰，由法院依法定程序為之，較符合正當法律秩序，應
      予優先適用，故同時觸犯刑事法律及違反行政法上義務規
      定之行為，行政機關得否科以與刑罰相類之行政罰處罰，
      端視該行為之刑事訴追或審判程序終局結果而定，在刑事
      訴追、審判程序尚未終局確定前，行政機關自不得逕予裁
      罰；至於罰鍰以外之沒入或其他種類行政罰，因兼具維護
      公共秩序之作用，為達行政目的，行政機關仍得併予裁處
      。故汽車駕駛人酒後駕車時，如同時觸犯刑法第185條之3
      之公共危險罪者，道路交通主管機關除依上開行政罰法第
      26條第1 項但書規定，處以其他種類行政罰外，關於行政
      罰鍰部分，即應依行政罰法第26條、道路交通管理處罰條
      例第10條等規定移送地方法院檢察署處理，其後非有行政
      罰法第26條第2 項所定不起訴等事由，不得再依道路交通
      管理處罰條例第35條第1 項第1 款規定，裁處行為人罰鍰
      。
    2.次按檢察官之緩起訴處分於緩起訴期間內，有下列情形之
      一者，檢察官得依職權或依告訴人之聲請撤銷原處分，繼
      續偵查或起訴：(1)於期間內故意更犯有期徒刑以上刑之罪
      ，經檢察官提起公訴者。(2)緩起訴前，因故意犯他罪，而
      在緩起訴期間內受有期徒刑以上刑之宣告者。(3)違背第25
      3條之2第1項各款之應遵守或履行事項者，刑事訴訟法第
      253條之3第1項定有明文。據此可徵經檢察官為「緩起訴
      」處分者，於「緩起訴」之猶豫期間內，最終是否會被檢
      察官提起公訴，猶懸而未定，亦即「緩起訴」處分於猶豫
      期間內尚未具有實質之確定力，檢察官仍得根據上開規定
      依職權或依告訴人之聲請，將被告「緩起訴」處分撤銷。
      而行政罰法第26條明定一事不二罰原則，且應受行政罰之
      行為如經不起訴處分或為無罪、免訴、不受理、不付審理
      之裁判「確定」者，始得依違反行政法上義務規定裁處之
      ，並未包括「緩起訴」處分在內，雖「緩起訴」處分之最
      終使被告免於刑事訴追之效果與「不起訴」處分之效果相
      同，惟依行政罰法第26條第2項之立法意旨，亦必須待緩
      起訴處分實質確定時，被告才最終地確定免於受刑事訴追
      ，原處分機關始得為行政裁罰，亦即在緩起訴期間內即猶
      豫期間期滿前，該緩起訴處分仍有被撤銷之可能，此時原
      處分機關若依法為行政裁決，將使受處分人有同時遭受行
      政處罰及刑事訴追之危險，顯與行政罰法第26條規定之立
      法意旨相違背。準此，依行政罰法第26條規定立法意旨為
      有利於行為人之解釋，應認應受行政裁罰之行為，關於罰
      鍰部分，同一事實如經緩起訴處分確定者，亦有行政罰法
      第26條明定一事不二罰原則之適用。至酒後駕車經檢察官
      為緩起訴處分，並命駕駛人向公益團體、地方自治團體給
      付公益金者，駕駛人係履行檢察官為緩起訴處分命令，此
      等命令名義上雖非刑罰，但仍是一種特殊的處遇措施，造
      成駕駛人之財產減少或義務增加，性質上亦屬干預人民自
      由之處分，與刑事制裁無異，實質上則為刑事處罰。（臺
      灣高等法院暨所屬法院96年法律座談會刑事類提案第36號
      ）。
    3.經查，異議人同一酒醉駕車肇事之行為，因同時觸犯刑法
      第185 條之3 之公共危險罪，經臺灣新竹地方法院檢察署
      檢察官於98年3 月24日以98年度速偵字第711 號為緩起訴
      處分，緩起訴期間為1 年，異議人應於緩起訴處分確定後
      1 個月內，立悔過書並向財團法人新竹縣天主教世光教養
      院給付公益金30,000元整。嗣依職權送請再議，亦經臺灣
      高等法院檢察署檢察官以98年度上職議字第4044號處分書
      駁回再議在案，而緩起訴期間為98年4 月6 日起至99年4
      月5 日止，是前開緩起訴處分期間既於99年4 月5 日始告
      屆滿，則揆諸前揭說明，原處分機關在異議人尚未經終局
      確定毋庸受刑事處罰前，逕於98年11月4 日裁處罰鍰
      49,500 元 部分，即難謂適法。
  (三)至原處分機關依法另處異議人吊扣駕駛執照12個月（詳下述
    ）、並施以道安講習部分，核與徒刑之目的不同、種類殊異
    ，乃為達維護用路權人生命、身體安全之裁罰性不利處分，
    依行政罰法第26條但書之規定，仍得裁處之。
五、綜上所述，本件異議人確有駕駛汽車經測試檢定酒精濃度超
    過規定標準之違規行為，然異議人之同一違規行為既經檢察
    官為緩起訴處分確定，並命繳納支付30,000元，依前揭說明
    ，在緩起訴處分期間尚未期滿而未實質確定前，原處分機關
    裁處異議人罰鍰49,500元部分，於法自有未合；又原處分機
    關裁處吊扣駕駛執照12個月及施以道安講習部分，雖未據異
    議人聲明異議，然因酒後駕車僅有一交通違規行為，且有關
    其處罰效果之罰鍰、吊扣駕駛執照及施以道路交通安全講習
    等與該交通違規行為是否存在，均無從分離，本院自應就原
    處分全部加以審理（臺灣高等法院暨所屬法院98年法律座談
    會決議第23號意旨參照）。從而，原處分機關之裁決既有上
    開違誤，自應由本院撤銷原處分機關之裁處，僅就吊扣駕駛
    執照及接受道路交通安全講習部分，依道路交通管理處罰條
    例第35條第1 項第1 款、第24條第1 項第2 款規定，另行裁
    處如主文第2 項所示，以資適法。至於酒醉駕車之罰鍰部分
    ，應由原處分機關俟上開緩起訴期間屆滿而終局確定，或異
    議人經撤銷緩起訴並受刑事追訴處罰後，另為適法之處分，
    併此敘明。
六、據上論斷，應依道路交通管理處罰條例第87條第2項，道路
    交通案件處理辦法第20條前段，裁定如主文。
中    華    民    國    99    年    3     月    30    日
                        交通法庭      法  官    邱玉汝
以上正本證明與原本無異。
如不服本裁定，應於裁定送達後5日內向本院提出抗告狀。
中    華    民    國    99    年    3     月    30    日
                                      書記官    陳怡芳

司法院資訊處製作；財團法人民間司法改革基金會備份。
